臺灣臺北地方法院民事判決　　　　　　　92年度訴字第5734號
原　　　告　丙○○
訴訟代理人　姜志俊律師
　　　　　　羅瑩雪律師
　　　　　　羅明通律師
複代理人　　林銘龍律師
被　　　告　甲○○○○
法定代理人　乙○○
訴訟代理人　廖學興律師
複代理人　　林倖如律師
被　　　告　丁○○
　　　　　　戊○○
共　　　同
訴訟代理人　林永頌律師
　　　　　　廖頌熙律師
前列一人
複代理人　　蔡佳吟律師
上列當事人間請求侵權行為損害賠償事件，本院於93年12月16日
言詞辯論終結，判決如下：
    主  文
原告之訴駁回。
訴訟費用由原告負擔。
    事  實
甲、原告方面：
壹、聲明：
  一、被告應連帶給付原告新台幣（下同）100 萬元及自民事擴
      張訴之聲明狀送達之翌日起按年利率5%計算之利息。
  二、被告應連帶將附件1 所示之道歉聲明，以14號以上之字體
      及半版之篇幅連續3 天刊登於中央日報、聯合報、中國時
      報、自由時報及蘋果日報之全國版頭版。
貳、陳述：
  一、民國92年10月間被告製作名為「全民公投─催生台灣新憲
      法」之電視廣告（以下簡稱為系爭廣告）向有線電視頻道
      多次託播，系爭廣告將原告均不在場之92年9 月7 日上午
      「反正名」遊行畫面，及同日下午民眾自行以自用車懸掛
      中共五星旗畫面，與同年10月10日原告參加立法委員訴外
      人穆閩珠於國父紀念館舉行之升旗典禮時被群眾圍繞相互
      交談之畫面等三個不同時間、地點之畫面，予以連結並多
      次播放。其中民眾自行懸掛中共五星旗之畫面，刻意不標
      示所出現之時間、地點，除將原告前述被群眾圍繞相互交
      談之畫面，加註「10月10日市府升旗活動」不實字樣外，
      並將播放原告與民眾同呼「中華民國生日快樂」之聲音消
      除，配上「高呼萬歲」、「不過喊的竟是對岸的國家主席
      」等聲音及文字旁白，更以電視後製特效之方式，於原告
      正面方向添加逐步放大之「胡錦濤萬歲」字幕，以此連串
      文字影音效果，搭配「再怎樣嫌棄台灣，也不用這樣巴結
      中國」之結論，意指原告嫌棄台灣、巴結中國，誤導觀眾
      產生原告認同中共五星旗，支持對岸國家主席胡錦濤之負
      面印象，影射原告出賣台灣、背棄中華民國，以達到貶抑
      原告人格、侵害原告名譽權之效果，顯已構成原告名譽權
      之侵害。上開懸掛中共五星旗及喊「胡錦濤萬歲」等行為
      ，均與原告及臺北市政府無關，經臺北市政府要求澄清及
      停播後，被告僅將畫面中「10月10日市府升旗活動」之文
      字改為「10月10日孫文紀念館升旗活動」，其餘內容不變
      ，並繼續播放系爭廣告。被告共同製作並託播系爭廣告，
      於客觀上已侵害原告之名譽權。
  二、按民法第184 條第1 項前段規定「因故意或過失，不法侵
      害他人之權利者，負損害賠償責任」、同條第2 項規定「
      故意以背於善良風俗之方法，加損害於他人者亦同。」，
      同法第195 條「不法侵害他人之... 名譽... 被害人雖非
      財產上之損害，亦得請求賠償相當之金額。」，是被告應
      連帶對原告負損害賠償及回復名譽之責：
      (一)依民法第185 條規定及最高法院67年台上字第1737號判
        例，行為人之行為如為所生損害之共同原因，均應就生
        侵權行為之結果共同負侵權行為之責。被告丁○○、戊○○分別為被告甲○○○○（下稱民進黨）之秘書長及
        文宣部主任，依民進黨中央黨部組織規程（以下簡稱為
        組織規程）第7 條：「秘書長承主席之命綜理全黨事務
        。」及第11條：「文化宣傳部置主任一人…文化宣傳部
        掌理下列事項：…三廣告之設計與製作」，其分別承主
        席陳水扁之命綜理全黨事務及負責廣告之設計與製作，
        系爭廣告之製作與託播，為其職務範疇內之行為，是被
        告丁○○、戊○○就系爭廣告之設計、製作及託播，均
        有直接或間接之參與，依法應對原告共同負損害賠償之
        責。
      (二)被告丁○○及被告戊○○分別為民進黨之秘書長及文宣
        部主任，被告丁○○既依組織規程第7 條規定承主席之
        命綜理全黨事實，且依同規程第21條規定：「中央黨部
        置發言人一人，對外代表本黨發言，由秘書長擔任。」
        有權代表被告民進黨對外發言，自屬民法第28條所稱有
        權代表被告民進黨之人；又系爭廣告之設計、製作及託
        播等行為，依組織規程第11條規定屬被告戊○○所執掌
        之職務範圍，其就託播系爭廣告之行為即屬類似於公司
        法第8 條第2 項規定之經理人地位，故其執行此等職務
        範圍內之行為，自係有權代表被告民進黨之人，是被告
        民進黨就被告丁○○、戊○○職務上監督、主管系爭廣
        告之製作、託播行為，自應依法對原告負連帶賠償責任
        。
      (三)縱認被告丁○○、戊○○其中有人非屬有權代表被告民
        進黨之人，惟被告丁○○係承主席陳水扁之命綜理全黨
        事務，被告戊○○係受主席陳水扁任命掌理文化宣傳部
        ，均係受被告民進黨所選任監督之受僱人，分別承主席
        陳水扁之命綜理全黨事務及負責廣告之設計與製作，系
        爭廣告之製作與託播，為其職務範疇內之行為，是被告
        丁○○、戊○○就系爭廣告之設計、製作及託播，均有
        直接或間接之參與，依法應對原告連帶負損害賠償之責
        ，被告民進黨亦應依民法第188 條規定，與被告丁○○
        、戊○○連帶對原告負損害賠償責任。
  三、被告應連帶賠償100 萬元、刊登如附件1 所示之道歉聲明
      ：
      依民法第195 條規定、最高法院47年台上字第1221號判例
      、74年第9 次民事庭會議決議，名譽權受侵害時，加害人
      應賠償之金額，係以加害之情形、名譽權影響是否重大、
      被害者之身分地位、加害者及其僱用人之身分地位及經濟
      狀況定之。原告為現任臺北市市長，係長期擔任公職之公
      眾人物，被告利用系爭廣告指原告嫌棄台灣、巴結中國，
      誤導觀眾產生原告認同中共五星旗並支持對岸國家主席胡
      錦濤之負面印象，影射原告出賣台灣、背棄中華民國，並
      透過電視媒體廣泛散播，已嚴重侵害原告名譽權。被告民
      進黨為我國執政黨，前黨主席陳水扁為我國現任總統，被
      告丁○○曾任我國行政院院長，與被告戊○○均擔任執政
      黨之重要職位，於社會具有重要之影響力，原告原僅象徵
      性請求1 元之賠償，以彰顯原告起訴之目的，在於釐清是
      非、伸張正義、保障人權及端正日益墮落之政治風氣，詎
      起訴後，被告仍一昧飾卸，未見反省，顯原告請求金額過
      低，不足促其改善，爰擴張聲明請求給付100 萬元。又被
      告利用電子媒體頻繁重播系爭廣告，嚴重侵害原告名譽權
      ，爰依民法第195 條規定請求如訴之聲明第2 項，以回復
      原告名譽，為此提起本件訴訟。
參、證據：提出(一)側錄台藝頻道播出系爭廣告之VCD 、(二)「反正
    名」遊行畫面、(三)民眾懸掛中共五星旗畫面、(四)原告參加升
    旗典禮後被群眾圍繞相互交談之畫面、(五)系爭廣告就原告受
    群眾圍繞相互交談之影像接上「高呼萬歲」、「不過喊的竟
    是對岸的國家主席」等文字旁白之畫面、(六)系爭廣告於原告
    畫面上添加「胡錦濤萬歲」字幕之畫面、(七)系爭廣告刊登「
    再怎樣嫌棄台灣，也不用這樣巴結中國」字幕之畫面、(八)台
    北市政府92年10月28日府新4 字第09201564600 號函、(九)側
    錄MUCH TV 頻道播出系爭廣告之VCD 、(十)被告民進黨署名之
    畫面、(十一)民進黨中央黨部於92年11月3 日宣10字第A0310005
    號函、(十二)民進黨中央黨部於92年11月7 日宣10字第A0311007
    號函、(十三)聯合知識庫資料、(十四)92年11月5 日中國時報刊登之
    短評「帽子戲法可以休矣」、(十五)92年11月5 日中國時報之「
    選舉惡鬥讓台灣更分裂」一文、(十六)92年11月5 日民生報之「
    漫畫劇場」漫畫、(十七)92年11月5 日自由時報「胡錦濤試紙」
    一文、(十八)92年11月6 日中國時報社論、(十九)92年11月6 日聯合
    報「不入流的文宣髒話、汙衊蹧蹋誰」乙文、(二十)92年11 月9
    日中時晚報報導、92年11月10日中國時報報導、92 年
    11月12日聯合報民意調查中心報導、92年11月12日聯合報
    「唾面選戰選民你真的不愛？」乙文、92年11月13日中時
    晚報「不實廣告」乙文、甲○○○○中央黨部組織規程（
    以上證物除(一)至(七)及(九)、(十)外，其餘均為影本乙份）為證。
    並聲請向民間全民電視股份有限公司（以下簡稱為民視）調
    閱該公司報導92年10月10日上午原告參加立法委員穆閩珠於
    台北市國父紀念館主辦之升旗典禮之新聞資料錄影帶全卷。
乙、被告方面：
壹、聲明：原告之訴駁回。
貳、陳述：
  一、92年9 月7 日，民眾舉行「反正名」遊行，同日下午竟在
      我國國土上出現民眾懸掛「中共五星旗」（下稱「中共五
      星旗」事件），同年10月10日，國父紀念館前之升旗典禮
      完成後，有民眾高喊「胡錦濤萬歲」（中共國家主席）（
      下稱「胡錦濤萬歲」事件），針對前述事件，被告民進黨
      定於同年10月25舉行全民公投大遊行，並就前揭事件製播
      廣告，讓全民了解目前國家認同之混亂。
  二、「胡錦濤萬歲」事件發生後，社會輿論並不認同，故被告
      為促進全民公投大遊行而製播系爭廣告，並非針對原告，
      自無實際惡意：
      (一)該事件發生後，社會輿論即認該事件「讓人驚心」「聞
        之足戒」、「是台灣的危機」。
      (二)被告為促進全民公投大遊行而製播系爭廣告，故系爭廣
        告於92年10月25日公投大遊行前於「黃金時段」密集播
        出，且在結尾處打上「全民公投，催告新憲」字幕。
      (三)92年10月25日後系爭廣告雖仍在「非黃金時段」零星播
        出至10月底，係為配合電視台播放廣告檔期之要求。
  三、系爭廣告內容均為事實，僅曾將第2 段內容中將地點誤植
　　　為「10月10日市府升旗活動」，經臺北市政府通知後，已
　　　更正為「10月10日孫文紀念館升旗活動」，並於媒體上對
  　　此事公開致歉，此誤植與原告名譽無關，因原告名譽縱有
　    受損，係有人高喊「胡錦濤萬歲」所致，與升旗活動之地
      點無涉。
　四、系爭廣告並未移花接木，與民視新聞之區別，僅在字幕及
　　　剪輯，但字幕與民視新聞記者旁白內容相同，剪輯係剪去
  　　與「胡錦濤萬歲事件」不相干之「國旗上升」畫面，又製
    　作廣告本有剪輯必要，因廣告時間少於新聞時間六分之一
      為少，不可能直接播放，且新聞本身即非連續畫面，顯見
      字幕及經剪輯根本未損害原告名譽。至於系爭廣告中之「
      高呼萬歲」、「不過喊的竟是對岸的國家主席」等聲音旁
      白，均係民視電視台於當日播放時即已存在，非被告所加
      入。
　五、對於可受公評之事，而為適當之評論者，在民事上亦認為
  　　阻卻違法事由，而非不法之行為，不構成侵害名譽，而原
    　告係公眾人物，故其在公眾場合所為之公開活動，本可報
      導。又引用客觀存在報紙為其文宣之一部分，並未加註詆
      譭或指摘涉嫌舞弊之字句，或為不實之指摘或傳述，並非
      侵害名譽之行為。再者，公眾人物易接近媒體，就公共事
      務之辯論，處於有利地位，故應由原告舉證證明被告有「
      實際惡意」，且原告身為公眾人物，易於利用媒體澄清事
      實，故對其構成損害名譽之門檻本應拉高，況被告所製播
      廣告內容均有事實為據，其內容亦經各大媒體播送，足見
      被告所為斷無損害原告名譽之理。
  六、本件不適用民法第28、188 條或185 條，因系爭廣告之製
      作及託播之行為主體係被告民進黨：
    　(一)被告丁○○及被告戊○○均非民進黨之代表權人，本件
      　不適用民法第28條規定。
    　(二)系爭廣告之製作及託播之行為主體，均為被告甲○○○○，被告丁○○與戊○○均為民進黨職員，依黨內分層
        負責分工合作之管理作業系統，秘書長丁○○未參與其
        事，而被告戊○○僅以民進黨代理人之身分進行廣告之
        製作及託播，惟其本身究非該項製作及對外託播等民事
        行為之「主體」，殊與民法上受僱人「自己」在執行職
        務對外直接發生民法債權債務關係之主體行為不同，亦
        無民法上所謂侵害他人權利之共同主體行為可言，顯無
        民法第188 條及第185 條之適用。如按原告之邏輯，則
        民進黨全體黨工，均可列為被告，因其均有「直接」或
        「間接」參於製播系爭廣告，顯與常理有違。
  七、關於原告之聲明第2 項道歉聲明部分，因修正前廣告唯一
      與事實略有出入之處，僅地點誤植，而被告已修正及道歉
      ，未再播放，且此亦與原告名譽無關，原告名譽縱有受損
      ，亦係有人高喊「胡錦濤萬歲」所致。而修正後廣告之內
      容均為事實，亦為合法取得之新聞資料畫面，且屬可受公
      評之事，被告亦無道歉必要。縱認原告之訴有理由，惟該
      道歉聲明多處明顯與事實不符，諸如：「道歉人甲○○○○（法定代理人陳水扁）、秘書長丁○○及文宣部主任戊○○」云云，惟系爭廣告係由被告民進黨製作及播放，而
      秘書長即被告丁○○及文宣部主任即被告戊○○僅係因當
      時擔任黨內職務而遭原告起訴，並無依據、理由或權限為
      被告民進黨製播系爭廣告而道歉。又「以移花接木、無中
      生有之方式」云云，惟被告製播系爭廣告並無移花接木、
      無中生有，其理由已如前所述。「意指馬市長嫌棄台灣
      ..... 背棄中華民國」云云，此段最多僅係原告主觀想法
      ，因系爭廣告內容無一語一字提及原告，道歉聲明中將原
      告主觀想法加諸被告等人身上，顯與事實不符。該道歉聲
      明不妥之處甚多，爰修改如附件2 ，縱認原告之訴有理由
      ，仍請修改原告之道歉聲明如附件2 ，以免內容與事實相
      違。
參、證據：提出(一)系爭廣告以片頭字幕載有「新聞資料畫面」照
    片乙張、(二)向民視電視台所購買新聞片段之影音光碟乙片、
    (三)蘋果日報92年9 月8 日報紙Ａ3 版影本乙份、(四)中國時報
    92年10月11日報紙Ａ3 版影本乙份、(五)自由時報92年10月11
    日報紙2 版影本乙份、(六)台灣日報92年10月11日報紙4 版影
    本乙份、(七)蘋果日報92年10月11日報紙Ａ6 版影本乙份、(八)
    民進黨中央黨部92年11月3 日函影本乙份、(九)系爭廣告「榮
    民伯伯情緒激動」八字之照片、(十)年代電視廣告託播單影本
    乙份、(十一)民進黨中央黨部92年11月7 日函影本乙份、(十二)民生
    報92年10月29日報導影本乙份、(十三)台北市政府92年10月28日
    函影本乙份、(十四)92年10月12日台灣日報摘要影本乙份、(十五)92
    年10月14日台灣日報摘要影本乙份。
    理  由
一、被告法定代理人原為陳水扁，嗣陳水扁於93年12月14日辭去
    黨主席，並由乙○○代行黨主席職務，有被告民進黨93年12
    月21日秘11字第A0000000至內政部函影本在卷可憑，乙○○
    並具狀聲明承受訴訟，合先敘明。
二、原告起訴時訴之聲明為「一被告等應連帶給付原告1 元。二
  　被告等應連帶將附件1 所示之道歉聲明，以14號以上之字體
    及半版之篇幅連續3 天刊登於中央日報、聯合報、中國時報
    、自由時報及蘋果日報之全國版頭版。三被告不得以直接或
    間接之方式播送、演出、上映、網路傳輸、重製、改作、散
    布或以其他方式行使或利用廣告內容。」，嗣於93年3 月10
    日擴張訴之聲明第1 項為請求被告連帶給付原告100 萬元及
    自擴張訴之聲明狀送達之翌日起按年利率5%計算之利息。再
    於93年12月9 日具狀撤回訴之聲明第3 項，核屬擴張或減縮
    應受判決事項之聲明，為民事訴訟法第255 條第1 項第3 款
    之所許，核先敘明。
三、原告起訴主張92年10月間被告製作名為「全民公投∣催生台
    灣新憲法」之電視廣告向有線電視頻道多次託播，系爭廣告
    將原告均不在場之92年9 月7 日上午「反正名」遊行畫面，
    及同日下午民眾自行以自用車懸掛中共五星旗畫面，與同年
    10月10日原告參加立法委員閩珠於國父紀念館舉行之升旗典
    禮時被群眾圍繞相互交談之畫面等三個不同時間、地點之畫
    面，予以不當連結並多次播放，以達到貶抑原告人格、侵害
    原告名譽權之效果，顯已構成原告名譽權之侵害。被告丁○○、戊○○分別為被告民進黨之祕書長及文宣部主任，爰依
    民法第185 、188 及28條之規定，請求連帶對原告負損害賠
    償及回復名譽之責，為此提起本件訴訟。
    被告則以92年9 月7 日，民眾舉行「反正名」遊行，同日下
　  午竟在我國國土上出現民眾懸掛「中共五星旗」，同年10月
    10日，國父紀念館前之升旗典禮完成後，有民眾高喊「胡錦
    濤萬歲」，針對前述事件，被告民進黨定於同年10月25舉行
    全民公投大遊行，並就前揭事件製播廣告，讓全民了解目前
    國家認同之混亂。系爭廣告並非針對原告，亦未移花接木，
    雖曾誤植升旗地點，然此誤植與原告名譽無關，原告名譽縱
    有受損，係有人高喊「胡錦濤萬歲」所致，與升旗地點無涉
    。系爭廣告之製作及託播之行為主體為被告民進黨，並不適
    用民法第28、188及185條之規定等語置辯。
四、兩造對於：
　　(一)92年9 月7 日上午舉行「反正名」遊行，及同日下午民眾
　　  自行以自用車懸掛中共五星旗，原告均未在現場。
　　(二)系爭廣告係被告民進黨向民視購買新聞資料畫面，經加字
　　  幕及剪輯而成。
　　(三)92年10月10日原告參加立法委員穆閩珠於國父紀念館所主
  　　辦之升旗典禮，系爭廣告畫面上原係註記「10月10日市府
　    升旗活動」字樣，嗣被告民進黨已更正為「10月10日孫文
      紀念館升旗活動」。
　　等情，均不爭執，並有照片七幀為證（本院卷第28至32頁）
　  ，自堪信為真實。
五、原告主張系爭廣告將不同時間、地點之畫面予以不當連結，
    侵害原告名譽權等語，並提出原證1 號之側錄台藝頻道播出
    系爭廣告之VCD 、及起訴狀標示附件2 之VCD 各一片為證。
    經勘驗結果：
    (一)原證1號之VCD：
    　1.影片一開始左下角字幕註記「新聞資料畫面」字樣。
    　2.在6 秒左右之畫面與原證二號照片（本院卷第28頁）相
　      符。
    　3.在7 秒左右之畫面，與原證三號照片（本院卷第29頁）
　      相符，但是畫面上方沒有照片上方所示兩行數字及英文
        字。
    　4.在10秒左右之畫面，與原證4 號第1 張照片（本院卷第
　      30頁）相符，但是畫面上方沒有照片上方所示兩行數字
        及英文字。影片前後畫面之旁白與字幕相符。
    　5.在12秒左右之畫面，與原證4 號第2 張及原證5 第1 張
      　照片（本院卷第31、32頁）相符，但是畫面「市府升旗
        活動」與「高呼萬歲」並未加註紅色圈圈。影片前後畫
        面之旁白與下方字幕相符。
    　6.在15秒左右之畫面，與原證5 號第2 張照片（本院卷第
      　32頁）相符，但是畫面「不過喊的竟然是對岸的國家主
        席」，並未加註紅色圈圈。影片前後畫面之旁白與字幕
        相符。
    　7.在16、17秒左右之畫面，與原證6 號兩張照片（本院卷
　      第33頁）相符，但是畫面「胡錦濤萬歲」字樣並未加註
        紅色圈圈，另畫面上方均沒有照片上方所示兩行數字及
        英文字。影片中現場有人喊「胡錦濤萬歲」。
    　8.在19秒左右之畫面，與原證7 號照片（本院卷第34頁）
      　相符，但是畫面「再怎樣嫌棄台灣也不用這樣巴結中國
        」字樣並未加註紅色圈圈，另畫面上方沒有照片上方所
        示兩行數字及英文字。
    　9.在21至28秒左右是陳水扁總統談話內容是「讓臺灣成為
　      正常完整偉大民主國家」，從26秒到28秒為「讓臺灣成
        為正常完整偉大民主國家」之字幕。
    　10.在29秒至33秒畫面為「全民公投催生臺灣新憲法甲○○○○」之字幕及黨徽。影片畫面旁白與內容相符。
  　　11.在34秒畫面為「1025公投大遊行在高雄全民公投、催生
　　    新憲」之字幕。影片畫面旁白與內容相符。
  　　12.在35秒至36秒畫面為「大遊行出發時間：10月25日下午
　　　　4 點集合地點：高雄市立美術館前」之字幕。影片畫面
　　　  旁白與內容相符。
      有本院93年9月7日準備程序筆錄在卷可憑。
    (二)起訴狀附件2標示之VCD：
    　1.附件2光碟片內有兩段廣告內容。
      2.畫面第1 段與93年9 月7 日勘驗之原證1 廣告內容相同
        （廣告影片43秒）。
      3.畫面第2 段廣告（影片48秒處開始、與第一段廣告之第
        1 秒之畫面相同）在影片56秒處與原證4 第3 張照片的
        畫面相符，但畫面「孫文紀念館升旗活動」字幕未加註
        紅色圈圈。畫面在最後結束秒數為1 分17秒，結束畫面
        為「全民公投催生臺灣新憲法甲○○○○」，並無93年
        9月7日勘驗筆錄第11、12項之內容。
      有本院93年12月2日言詞辯論筆錄在卷可憑。
六、被告辯稱系爭廣告係引用自民視新聞片段，並提出答辯狀標
    示被證3號影音光碟片為證，經勘驗結果：
    1.被證3號光碟片有3段民視新聞資料影片。
      第1 段是2003.09.07反正名遊行之新聞資料影片。
      第2 段是2003.10.10孫文紀念館升旗之新聞資料影片。
      第3 段是2003.10.04陳總統談話之新聞資料影片。（本院
      93年9月7日準備程序筆錄）
　　2.被證3 號第1 段影片為2003.09.07反正名遊行（民視新聞
　　　資料影片）。在畫面41秒處與原證2 號相片（本院卷第28
　　  頁）之畫面相符。
　　3.被證3 號第2 段影片為2003.10.10孫文紀念館升旗（民視
　　  新聞資料影片）。
    　在畫面14秒、15秒處與原證4 號3 張照片及原證5 第1
　      張照片相符。影片中馬市長與群眾高喊「中華民國生日
        快樂」時，影片上、下均無字幕，同一時間無記者旁白
        。
    　影片37秒處為馬市長與群眾唱國旗歌，記者旁白「榮民
        伯伯情緒激動高呼萬歲」，在講『緒激動‧‧‧』時畫
        面轉為旗竿上的國旗，影片約在38秒處。
      記者繼續旁白「不過喊的竟然是對岸的國家主席」，畫
        面仍為旗竿上的國旗，在講『席』時畫面轉為原證5號
        第2 張照片，此時約在影片42秒處，影片上均無字幕。
      在畫面43至45秒處，群眾有人喊「胡錦濤萬歲、胡錦濤
        萬歲」，畫面與原證6 號兩張照片相符，影片上均無字
        幕。
    4.被證3 號第3 段影片為2003.10.04陳總統談話（民視新聞
      資料影片）。陳總統談話與原證1 號影片第21至28秒內容
      相符。（以上見本院93年9月30日言詞辯論筆錄）
七、前開民視影音光碟片中，第2 、3 段影片記者之旁白或談話
    之內容，經勘驗結果為：
    1.第2段影片旁白內容：
    　早上6 點，總統府前的國旗冉冉升起，由於整個廣場早已
      淨空，民眾只能遠遠的仰望這場升旗典禮，相較之下，有
      國民黨政治明星出席的升旗典禮就熱鬧多了。台北市長丙○○、蔣方智怡帶領民眾一起高唱國旗歌，榮民伯伯情緒
      激動，高呼萬歲，不過喊的竟然是對岸的國家主席。丙○○，蔣方智怡或許沒聽到，沒多作回應，支持者激情演出
      ，一旁的丙○○沒多作回應，不過對於李前總統說中華民
      國不存在，丙○○、胡志強都不以為然。不過正當泛藍明
      星捍衛中華民國的同時，少數支持者親中的立場又讓台灣
      民眾作何感想。民視新聞綜合報導。
　　2.第3段影片陳總統談話內容：
　　　阿扁所提出，2006年共同要來催生台灣新憲法，要來經由
　　　公民投票的方式，交由2,300 萬的台灣人民來作直接的決
　　　定，這就是為了要建設成為一個正常的國家，台灣作為一
  　　個完整的國家，台灣作為一個偉大國家必經的途徑。期望
　    我們全體台灣國人可以深化這個信念，來實現數百年來台
      灣的先民共同的夢想。促使公義、和平，可以實現現在我
　　　們的國家，在我們最疼愛的國家，台灣。
　　有本院93年10月19日勘驗筆錄在卷可憑。
八、原告主張系爭廣告將原告均不在場之92年9 月7 日上午「反
    正名」遊行畫面，及同日下午民眾自行以自用車懸掛中共五
    星旗畫面，與同年10月10日原告參加立法委員穆閩珠於國父
    紀念館舉行之升旗典禮時被群眾圍繞相互交談之畫面等三個
    不同時間、地點之畫面，予以不當連結並多次於有線頻道播
    放，以達到貶抑原告人格、侵害原告名譽權之效果，顯已構
    成原告名譽權之侵害等語。經查：
　　(一)系爭廣告，係剪輯民視新聞92年9 月7 日反正名遊行之新
      聞資料影片、92年10月10日國父文紀念館升旗之新聞資料
      影片、92年10月4日陳總統談話之新聞資料影片而成，且
　　　此均為確曾發生之新聞事件。
　　(二)系爭廣告係剪輯民視新聞資料影片第1 段2003.09.07反正
　　　名遊行約41秒處之畫片、第2 段2003.10.10國父紀念館升
  　　旗約14、15、42、43、44、45秒處之畫片，加上「再怎樣
　    嫌棄台灣也不用這樣巴結中國」之畫面，及民視新聞資料
      第3 段陳總統「讓臺灣成為正常完整偉大民主國家」談話
      之畫面，以「讓臺灣成為正常完整偉大民主國家」為總結
      ，並告知將10月25日下午4 點在高雄市立美術館前舉行「
　　　1025公投大遊行在高雄全民公投、催生新憲」大遊行。
　　(三)原告雖主張系爭廣告移花接木，將原告不在場之反正名遊
　　　行畫面及民眾以自用車懸掛中共五星旗及畫面，與原告於
　　　10月10日參加國父紀念館升旗時被群眾圍繞相互交談之畫
  　　面，予以連結，且將系爭廣告第12秒左右，原民視新聞資
　    料第14、15秒原告與群眾高喊「中華民國生日快樂」消音
      ，配上「高呼萬歲」、「不過喊的竟是對岸的國家主席」
      等聲音及文字旁白，且更於系爭廣告第16、17秒以電視後
      製特效之方式，於原告正面方向添加逐步放大「胡錦濤萬
      歲」字幕，搭配「再怎樣嫌棄台灣也不用這樣巴結中國」
      之結論，使人產生原告認同中共五星旗，支持對岸國家主
      席之負面印象等語。然系爭廣告係剪輯自民視新聞資料，
      而民視新聞資料係被告民進黨向民視電視台所購買，此為
      兩造所不爭執，則被告民進黨既係向有著作權者購得，自
      有權就所購得影片資料剪輯使用，且觀之系爭廣告第7 秒
      左右之畫面（本院卷第28頁照片）已標示為9 月7 日反正
      名大遊行，第12秒左右畫面（本院卷第31、32頁照片），
      並標示10月10日升旗活動，尚不因此畫面之連結，而足使
      人誤認二者為同一之活動，並誤認原告亦參加反正名遊行
      。
　　(四)再原告所指被告將原新聞資料中原告與群眾高喊「中華民
  　　國生日快樂」消音，配上「高呼萬歲」、「不過喊的竟是
    　對岸的國家主席」等聲音及文字旁白，並以電視後製特效
      之方式，於原告正面方向添加逐步放大「胡錦濤萬歲」字
      幕等語。然查，系爭廣告中雖將原告張口高呼「中華民國
　　　生日快樂」畫面之原音消除，但所配全部旁白為「榮民伯
　　　伯情緒激動，高呼萬歲，不過喊的竟然是對岸的國家主席
  　　」，已標示高呼對岸國家主席萬歲者，為榮民伯伯，此觀
　    之系爭廣告第10、12、15秒畫面之照片自明（本院卷第30
      、31、32頁照片），而原民視新聞資料中第2 段10月10日
      國父紀念館升旗之新聞資料，記者之旁白即有「榮民伯伯
      情緒激動，高呼萬歲，不過喊的竟然是對岸的國家主席」
      等語，故系爭廣告所加配之聲音及旁白，尚無使人誤以為
      原告高呼萬歲者，為對岸國家主席。
　　(五)而原民新聞資料第2 段影片第43至45秒處，原告被群眾圍
　　　繞相互交談時，確有民眾喊「胡錦濤萬歲、胡錦濤萬歲」
　　　。則系爭廣告第12秒左右，配上「高呼萬歲」、「不過喊
  　　的竟是對岸的國家主席」等聲音及文字旁白，且於系爭廣
    　告第16、17秒以電視後製特效之方式，加上放大「胡錦濤
      萬歲」字幕，並未偏離原新聞報導及事實。雖系爭廣告第
      16、17秒之畫面，在原告正面方向添加逐步放大之「胡錦
      濤萬歲」字幕；然該畫面明顯可看出原告當時正與民眾交
      談（本院卷第33頁），且呼喊「胡錦濤萬歲」之聲音，亦
      明顯可辨認非原告之聲音，不致使人誤認原告有呼喊「胡
      錦濤萬歲」等語，或是否認同呼喊口號者之行為。
　　(六)另原告指稱系爭廣告中，92年9 月7 日下午民眾自行懸掛
　　　中共國旗之畫面，刻意不標示時間及地點等語。然系爭廣
　　　告中自用車懸掛中共國旗之畫面，雖未標示時間、地點，
  　　但緊接之畫面即為10月10日升旗活動，畫面中群眾聚集，
　    且熱烈揮舞中華民國國旗，尚不致使人誤認二者同為10月
      10日升旗活動。
    (七)被告辯稱因92年9 月7 日，民眾舉行「反正名」遊行之同
      日下午竟在我國國土上出現民眾懸掛「中共五星旗」，同
      年10月10日，國父紀念館前之升旗典禮完成後，有民眾高
      喊「胡錦濤萬歲」，有感於前述事件，被告民進黨乃定於
      同年10月25舉行全民公投、催生新憲大遊行，並製播系爭
      廣告。而系爭廣告於92年10月21、22、23、24日密集播出
      ，25日後並零星播出至10月底等語。查92年9 月7 日「反
      正名」遊行隊伍出現中共國旗，10月10日國父紀念館升旗
      活動有人高喊「胡錦濤萬歲」，此於當時之報紙多有報導
      （本院卷第101 至105 、281 、282 頁），被告向民視購
      得3 段新聞資料後，剪輯其中92年9 月7 日反正名遊行、
      自用車懸掛中共國旗、10月10日國父紀念館升旗榮民伯伯
      高喊「胡錦濤萬歲」畫面，配合添加逐步放大「胡錦濤萬
      歲」字幕，搭配「再怎樣嫌棄台灣也不用這樣巴結中國」
      ，以突顯目前國家認同之混亂，並宣揚陳總統催生臺灣新
      憲法，讓臺灣成為正常完整偉大民主國家之理念，為促進
      全民公投大遊行，在系爭廣告結尾處並有10月25日下午4
      點在高雄市立美術館前舉行「1025公投大遊行在高雄全民
　　　公投、催生新憲」大遊行字樣。堪認被告所稱系爭廣告係
　　　為促進全民公投大遊行之宣傳而製播為可採信。其剪輯影
  　　片，配上一連串文字影音效果，配上「再怎樣嫌棄台灣也
　    不用這樣巴結中國」之結論論，不過為強調問題之嚴重性
      ，尚非原告所稱之意指原告嫌棄台灣、巴結中國，誤導觀
      眾產生原告認同中共五星旗，支持對岸國家主席胡錦濤之
      負面印象，影射原告出賣台灣、背棄中華民國。
　　(八)原告雖又主張於92年10月25日全民公投大遊行後，被告將
　　　系爭廣告最後遊行之時間、地點刪去後，仍繼續託播達89
  　　次，顯見被告託播系爭廣告之目的，根本非為宣傳公投大
　    遊行，而係藉此廣告達毀損原告名譽之目的等語。被告則
      辯稱為配合電視台檔期運作之故，因此在同年10月25日前
      先放在黃金時段密集播出，其他應播時間則持續於非黃金
      時段播放至10月底等語，並提出年代電視廣告託播單影本
      （本院卷第108 、109 頁）在卷可按。查原告起訴狀標示
      附件2 之光碟中，第2 段影片結束時之畫面為「全民公投
      催生臺灣新憲法甲○○○○」，並無本院93年9 月7 日勘
      驗筆錄第11、12項，關於「1025公投大遊行在高雄全民公
      投、催生新憲」，此即為92年10月25日後播出系爭廣告之
      內容，此為兩造所不爭執，再依被告所提出年代電視廣告
      託播單影本內容觀之，播出之時數即明顯減少。縱原告稱
      10月25日後已無再宣傳公投遊行之實益，繼續播出顯為達
      毀損原告名譽之目的等語。然被告民進黨剪輯真實之新聞
      事件，搭配「再怎樣嫌棄台灣也不用這樣巴結中國」結論
      ，以突顯目前國家認同之混亂，並宣揚陳總統催生臺灣新
      憲法，讓台灣成為正常完整偉大民主國家之理念，傳達其
      催生新憲之意念，屬言論自由保障之範疇，縱影片中出現
      原告之影像，亦難認即係以毀損原告名譽為目的。
　　(九)況原告為公眾人物，其於公眾場合之公開活動，均可報導
　　　且可得成為公評之對象。原告92年10月10日升旗活動中民
  　　眾高喊「胡錦濤萬歲」時，依民視新聞記者報導當時之旁
　    白為「丙○○，蔣方智怡或許沒聽到，沒多作回應」，嗣
      後報紙之報導為「不料典禮結束後，與民眾寒喧時，卻有
      老黨員對著丙○○高喊『胡錦濤萬歲』，讓丙○○有點尷
      尬」（中國時報92年10月11日A3版，本院卷第102 頁），
      「台北市長丙○○昨天清晨六時十五分至國父紀念館參加
      升旗典禮時，意外發生民眾高喊『胡錦濤萬歲』，丙○○
      神色自然，未多作回應.... 」 （92年10月11日自由時報
      第二頁，本院卷第103 頁），「昨天適逢國慶日，台北市
      長丙○○一早前往國父紀念館廣場參加國慶升旗典禮，立
      委穆閩珠及蔣方智怡也在現場高唱國歌。只是當大家呼口
      號時，有人竟有喊『胡錦濤萬歲』，場面頓時尷尬，大家
      都裝作沒聽到。」（台灣日報92年10月11日第四版，本院
      卷第104 頁），顯見原告於事件發生當時，甚至事後，均
      未就「高喊胡錦濤萬歲」事件作何回應，則被告就此可受
      公評之事，剪輯引用，原告即不能再指稱其名譽因而有受
      損害。
　　(十)末原告稱原告10月10日係參加穆閩珠委員在國父紀念館舉
  　　辦之升旗活動，被告於系爭廣告中不實加註「10月10日市
  　　府升旗活動」字樣等語。查被告民進黨中央黨部92年11月
　    7 日函覆原告稱「說明一..... 本黨日前業已針對電視宣
      傳廣告中誤植活動地點，透過媒體公開向丙○○市長致歉
      ... 」、「說明二本黨文宣部主任戊○○主動致電吳育昇
      處長表達溝通誠意；並於十月三十一日在年代電視台第四
      十五頻道託播更正『活動舉辦地點』後之版本，表達本黨
      之善意。」，有被告民進黨
      0311007 號函在卷可憑（本院卷第111 頁），是系爭廣告
      最初升旗活動之地點，確誤為台北市政府，嗣始更正為國
      父紀念館，然系爭廣告並未毀損原告名譽，已如前述，則
      是否誤植地點，與原告名譽無關。
九、綜上，系爭廣告已標示為9 月7 日反正名大遊行，並標示10
    月10日升旗活動，尚不因此畫面之連結，而足使人誤認二者
    為同一之活動，誤認原告亦參加反正名遊行。縱9 月7 日下
    午自用車懸掛中共國旗之畫面未標示時間、地點，因與緊接
    之升旗活動畫面，有明顯區別，不致使人誤認同為升旗活動
    。再第10秒至15秒所配全部旁白為「榮民伯伯情緒激動，高
    呼萬歲，不過喊的竟然是對岸的國家主席」，並無使人誤以
    為原告高呼萬歲者為對岸國家主席。且系爭廣告第16、17秒
    之畫面可看出原告當時正與民眾交談（本院卷第33頁），且
    呼喊「胡錦濤萬歲」之聲音，亦明顯可辨認非原告之聲音，
    不致使人誤認原告有呼喊「胡錦濤萬歲」等語，或是否認同
    呼喊口號者之行為。再系爭廣告係為促進全民公投大遊行之
    宣傳而製播；縱公投大遊行舉行過後，仍零星播出至10月底
    ，然被告民進黨剪輯真實之新聞事件，搭配「再怎樣嫌棄台
    灣也不用這樣巴結中國」結論，以突顯目前國家認同之混亂
    ，並宣揚陳總統催生臺灣新憲法，讓灣成為正常完整偉大民
    主國家之理念，傳達其催生新憲之意念，屬言論自由保障之
    範疇，縱影片中出現原告之影像，亦難認即係以毀損原告名
    譽為目的。況原告為公眾人物，其於公眾場合之公開活動，
    均可報導且可得成為公評之對象。原告於「高喊胡錦濤萬歲
　　」事件發生當時，甚至事後，均未作何回應，則被告就此可
　  受公評之事，剪輯引用，原告即不能再指稱其名譽因而有受
    損害。是原告主張被告製作託播系爭廣告，影射原告出賣台
    灣、背棄中華民國，以達到貶抑原告人格、侵害原告名譽權
    之效果，構成原告名譽權之侵害，請求被告負損害賠償責任
    ，並回復名譽，即屬無據。從而，原告依民法第185 、188
    及28條之規定，請求被告連帶給付原告100 萬元及自民事擴
    張訴之聲明狀送達之翌日起按年利率5%計算之利息；及請求
    被告應連帶將附件1 所示之道歉聲明，以14號以上之字體及
    半版之篇幅連續3天 刊登於中央日報、聯合報、中國時報、
    自由時報及蘋果日報之全國版頭版，並無理由，應予駁回。
十、結論：原告之訴為無理由，依民事訴訟法第78條，判決如主
    文。
中　　華　　民　　國　　94　　年　　1 　　月　　7 　　日
                  民事第五庭    法　官
以上正本係照原本作成
如對本判決上訴，須於判決送達後20日內向本院提出上訴狀
中　　華　　民　　國　　94　　年　　1 　　月　　3 　　日
                    　　　　　　書記官　陳耀山
